【裁判字號】    98,親,60
【裁判日期】    990107
【裁判案由】    認領子女
【裁判全文】
臺灣板橋地方法院民事判決                98年度親字第60號
原      告  戊○○
法定代理人  乙○○
訴訟代理人  李承訓律師
            陽文瑜律師
複代理人    許姿萍律師
被      告  子○○
兼上一人
法定代理人  丑○○○
            謝如惠
            癸○○
            壬○○
兼上五人
訴訟代理人  庚○○
上列當事人間請求認領事件，本院於中華民國九十八年十二月二
十四日言詞辯論終結，判決如下：
    主    文
被告之被繼承人謝貴清（男、民國○○○年○月○○○日生，身
分證統一編號：Ｚ 000000000號，民國九十六年一月十
四日死亡），應認領原告為其子。
訴訟費用由被告負擔。
    事實及理由
一、原告主張：原告之母乙○○（原名黃玉玲）於民國（下同）
    77年間認識謝貴清（38年2 月22日生，身分證統一編號：Ｚ0
    00000000號，96年1 月14日死亡）即被告丑○○○之夫、被
    告子○○、謝如惠、癸○○、壬○○、庚○○等五人之父，
    並旋即同居，原告之生母自謝貴清受胎並於82年2 月5 日生
    下原告，當時謝貴清與被告丑○○○因有婚姻關係存在，故
    原告為非婚生子，於出生時登記父為不詳，僅能登記從母姓
    ，惟原告自小即由謝貴清撫育，但從未至戶政機關辦理認領
    登記，謝貴清已於民國96年1 月14日死亡，亦無從辦理認領
    登記，而被告丑○○○為謝貴清之配偶，其餘被告子○○等
    人為謝貴清之子女，其等為謝貴清之繼承人，為此依民法第
    1067條第2 項之規定，提起本件訴訟，聲明：被告丑○○○
    之夫、被告子○○、辛○○、癸○○、壬○○、庚○○之父
    謝貴清應認領原告為其子，訴訟費用由被告負擔。提出兩造
    及謝貴清戶籍謄本、林口鄉農會帳戶交易明細表各1 件，並
    聲請命原告與謝貴清之子女即被告子○○等人作血緣鑑定、
    調取原告之母與謝貴清79年二次一同出入國紀錄及傳訊證人
    丁○○、己○○、甲○○、丙○○為證。
二、被告則以：謝貴清於生前並未向被告等人告知有原告所指之
    上開事實，且身分關係之確認，具有公益性質，不許當事人
    任意處分，被告等人自無從確認原告係自謝貴清受胎所生。
    原告對於其生母是否自謝貴清受胎一節，並未舉證，且其遲
    至謝貴清因食道癌死亡後，始提起本件，其目的為何，亦令
    被告感到不解。至於原告所提出之林口鄉農會存摺帳戶交易
    明細表，無從得知係由何人給付之款項，亦無從證明給付之
    目的。又原告聲請與被告作血緣鑑定，惟其提出之事證並不
    足證明與謝貴清有血緣關係，被告自無接受血緣鑑定之必要
    ，故原告之主張為無理由。聲明：原告之訴駁回，訴訟費用
    由原告負擔。未提出任何證據。
三、原告主張其母於上揭時間與被告丑○○○之夫、被告子○○
    、謝如惠、癸○○、壬○○、庚○○之父謝貴清認識後，旋
    即同居，並於82年2 月5 日產下原告之事實，業據原告提出
    兩造及謝貴清戶籍謄本各1 件及聲請與被告血緣鑑定為證，
    被告否認原告之主張，且拒絕血緣鑑定。經查：
（一）原告之母乙○○於民國77年認識謝貴清後，即與謝貴清同
      居，並生下原告之事實，除據原告之母乙○○陳述在卷外
      ，並經證人丁○○、己○○、甲○○、丙○○到庭證述明
      確，且證人己○○為原告之母與謝貴清均認識之朋友，復
      任職警察機關，與兩造均無利害關係，其證稱：謝貴清確
      與原告之母同居，謝貴清並購買林口鄉○○路187 巷21號
      1 樓之房子供原告之母居住，並於該處請吃原告之滿月酒
      ，伊並有看到小孩，覺得小孩很像謝貴清等語（見本院98
      年12月24日言詞辯論筆錄），其證詞之可信度甚高，且核
      與上開證人之證述一致。此外，復有本院依聲請向內政部
      入出國及移民署調取原告之母及謝貴清之入出境紀錄，經
      核對函覆之入出國日期證明書，原告之母乙○○及謝貴清
      二人均有於79年（西元1990年）4 月18日出境，同年4 月
      25 日 入境；同年5 月11日出境，5 月23日入境之紀錄，
      有入出國及移民署上開入出國日期證明書2 件在卷可按。
      顯見原告之母與謝貴清於上揭時間確有同居，並生下原告
      。被告空言否認，為無足採，原告主張其母乙○○於上揭
      時間與謝貴清同居，並生下原告之事實，已堪信為真。
（二）又按「認領子女之訴，關係生父之血統及非婚生子女之身
      分，與社會公益有關，法院得斟酌當事人所未提出之事實
      ，為民事訴訟法第595 條第1 項所明定，足見此認領子女
      訴訟法院為審判時，不以當事人所提出之訴訟資料為限（
      最高法院53年台上字第1595號判例意旨參照）。又依同法
      第288 條規定，法院不能依當事人聲明之證據而得心證，
      或因其他情形認為必要時，得依職權調查證據；故爾，為
      真實血緣之發現，法院自應依職權為相當之調查，不能因
      一方當事人之不配合檢驗，而使他方當事人受不利益之判
      決，否則即與上開規定不符。．．．倘此親子血緣鑑定之
      勘驗方法之勘驗方法，對親子關係之判定有其科學之依據
      及可信度，自屬上訴人重要且正當之證據方法。然為此親
      子血緣鑑定，必須被上訴人參與始可辦理，如需被上訴人
      之血液等，亦即勘驗之標的物存在於被上訴人本身，而被
      上訴人拒絕提出時，雖法院不得強令為之，惟依民事訴訟
      法第367 條準用同法第343 條、第345 條第1 項規定，法
      院得以裁定命被上訴人提出該應受勘驗之標的物，被上訴
      人若無正當理由不從提出之命者，法院得審酌情形認他造
      即上訴人關於該勘驗標的物之主張或依該勘驗標的物應證
      之事實為真實，即受訴法院得依此對該阻撓勘驗之當事人
      課以不利益。．．．」（最高法院91年度台上字第2366號
      判決意旨）。本件認領子女之訴，關係生父與子女之身分
      ，與社會公益有關，原告血液ＤＮＡ之鑑定需被告子○○
      之配合參與（因男性均有XY染色體，Y 的部分即為父親方
      面之染色體），始可完成，此有本院98年6 月19日詢問法
      務部調查局電話紀錄在卷可按，經本院命原告與被告子○○於98年7 月13日上午10時前往法務部調查局接受血緣鑑
      定，有本院囑託鑑定函及被告子○○之送達證書在卷可參
      ，原告依時前往，被告子○○則未依時前往接受鑑定，有
      調查局98年7 月27日調科肆字第09800395590 號ＤＮＡ鑑
      識實驗室鑑定書附卷可佐，被告且聲明拒絕依本院命令前
      往法務部調查局做ＤＮＡ血緣關係之鑑定（見本院98年8
      月13日言詞辯論筆錄），其拒至調查局抽血並提供血液作
      為檢驗，此項行為應屬「勘驗」，被告子○○有義務提供
      勘驗物，以期發現真實，被告子○○既拒絕作ＤＮＡ血緣
      關係鑑定，揆諸前揭判決意旨，應可採為不利被告之佐證
      。
（三）從而，本院審酌上開調查之事證，及被告子○○拒絕接受
      血緣鑑定一節，認原告主張其為被告丑○○○之夫、被告
      子○○、謝如惠、癸○○、壬○○、庚○○之父謝貴清之
      子之事實，堪信為真正。
四、按「有事實足認其為非婚生子女之生父者，非婚生子女或其
    生母或其他法定代理人，得向生父提起認領之訴。前項認領
    之訴，於生父死亡後，得向生父之繼承人為之。生父無繼承
    人者，得向社會福利主管機關為之。」民法第1067條定有明
    文。又「非婚生子女在民法親屬編修正前出生者，修正之民
    法第1067條之規定，亦適用之。」民法親屬編施行法第10條
    第2 項亦著有明文。本件依上開說明，原告主張其為被告丑
    ○○○之夫、被告子○○、謝如惠、癸○○、壬○○、庚○○之父謝貴清之非婚生子之事實，既堪信為真正，且謝貴清
    已於96年1 月14日死亡，被告等人為謝貴清之繼承人之事實
    ，為兩造所不爭執，並有兩造及謝貴清戶籍謄本可佐，則原
    告以被告等6 人為被告，起訴請求被告之被繼承人謝貴清應
    認領原告為其子，於法洵屬有據，應予准許。
五、本件事證已臻明確，兩造其餘攻擊防禦方法及舉證，經審酌
    後核與本判決結果均不生影響，爰不一一論列，附此敘明。
六、據上論結，本件原告之訴為有理由，並依民事訴訟法第78條
    、第85條第1 項前段，判決如主文。
中    華    民    國    99    年    1     月    7     日
                  家事庭    法  官  林錫凱
以上正本係照原本作成
如對本判決不服須於裁定送達後20日內向本院提出上訴狀
中    華    民    國    99    年    1     月    7     日
                            書記官  王波君


司法院資訊處製作；財團法人民間司法改革基金會備份。
